【裁判字號】    89,上,293
【裁判日期】    900320
【裁判案由】    給付借款等
【裁判全文】
臺灣高等法院臺南分院民事判決  八十九年度上字第二九三號   Ｋ
      上  訴  人
      即  被  告  甲  ○  ○
      訴訟代理人  李  建  忠  律師
      上  訴  人
      即  原  告  乙  ○  ○  .
      訴訟代理人  孫  志  鴻  律師
右當事人間請求給付借款等事件，兩造對於中華民國八十九年七月十九日臺灣雲林地
方法院第一審判決（八十九年度訴字第二四三號）各自提起上訴，本院判決如左：
      主      文
原判決關於駁回上訴人乙○○後開第二項之訴及該部分假執行之聲請暨訴訟費用（除
確定部分外）之裁判均廢棄。
上訴人甲○○應再給付上訴人乙○○新台幣壹佰貳拾壹萬肆仟玖佰元，及自八十九年
五月二十四日起至清償日止，按年息百分之五計算之利息。
上訴人乙○○其餘之上訴駁回。
上訴人甲○○之上訴駁回。
第一、二審訴訟費用（除確定部分外）由上訴人乙○○負擔十分之一，餘由上訴人甲
○○負擔。
本判決第二項命上訴人甲○○應再給付部分，於上訴人乙○○以新台幣肆拾萬伍仟元
為上訴人甲○○供擔保後得假執行。
      事      實
甲、上訴人甲○○方面：
  一、聲明：求為判決：
（一）原判決關於不利於上訴人甲○○部分廢棄。
（二）右開廢棄部分，上訴人乙○○在第一審之訴及假執行之聲請均駁回。
（三）上訴人乙○○之上訴駁回。
  二、陳述：除與原審記載相同者，予以引用外，補稱：
（一）有關上訴部分：
    (1)臺灣雲林地方法院八十九年度訴字第二四三號之原審判決有關不利上訴人部份
      之判決理由，無非以證人余玉枝因處理伊聖企業有限公司（以下簡稱及伊聖公
      司）缺錢事由，陸續持上訴人及伊聖公司所簽發之支票向被上訴人換取現金，
      故認為消費借貸關係或成立在各次換取現金所開立之支票發票人與被上訴人間
      ；因認以上訴人為發票人名義之支票，其借貸關係即成立於兩造間，上訴人甲
      ○○對此應負清償義務，而為上訴人甲○○不利之判決。
  (2)惟支票為無因證券，支票債權人就其取得支票之原因固不負證明之責任，然執
      票人既主張支票係發票人向其借款而簽發交付以為清償方法，則於發票人抗辯
      未受借款時，則消費借貸並未成立；亦即就借款已交付之事實，即應由執票人
      負舉證責任（最高法院七十三年一月十日第一次民事庭會議決議、最高法院六
      十九年度台上字第七○九號判決參照）。
    (3)上訴人甲○○否認有向上訴人乙○○借款之事實，且證人余玉枝於原審及鈞院
      審理時均證稱：公司即伊聖公司缺錢要借錢，伊拿票向原告換錢，再將錢匯給
      伊聖公司等語；可知借款人應係伊聖公司甚明，且錢亦交付伊聖公司。因此上
      訴人乙○○主張係上訴人甲○○向其借款，即應負舉證之責。惟上訴人乙○○
      並未提出證據證明有交付借款予上訴人甲○○之事實，原審判決竟置證人余玉
      枝證詞不顧，而為上訴人甲○○不利判決實非有理。
（二）有關被上訴部分：
    (1)上訴人乙○○於上訴時係以兩造間係表兄弟關係，系爭借款之前皆有還，故其
      始願借款予上訴人甲○○；而上訴人甲○○向其借款皆開支票為保證，偶因本
      人支票用完，始開立公司支票作為保證，故借款人實為上訴人無誤。主張原審
      判決對其不利之部分應予廢棄改判。
    (2)惟訴外人余玉枝向上訴人乙○○收取款項時，乃係向上訴人乙○○表明係伊聖
      公司要借款，且持伊聖公司開立之票據作為借貸關係之證明；因之借貸關係即
      僅成立在伊聖公司與上訴人乙○○間，而與上訴人甲○○無涉。上訴人乙○○
      亦無法證明係上訴人甲○○向其借款。故原審判決認上訴人甲○○於原審之請
      求無理由，而駁回其於原審之起訴部分應無違誤。上訴人乙○○仍執前詞空言
      主張，而未能舉證證明上訴人甲○○確有向伊借貸之事實，其上訴應無理由。
  三、證據：除援用在原審所提之證據外，補提最高法院民事判決影本一份為證。
乙、上訴人乙○○方面：
  一、聲明：求為判決：
（一）原判決關於不利於乙○○公司部分廢棄。
（二）右開廢棄部分，上訴人甲○○應再給付上訴人乙○○新台幣（下同）一百二十
      一萬四千九百元，及如上訴理由狀附表編號六至十所示之日起至清償日止按年
      息百分之五計算之利息。
（三）前項判決上訴人乙○○願供擔保，請准宣告假執行。
（四）上訴人甲○○之上訴駁回。
  二、陳述：除與原判決記載相同者，予以引用外，補稱：
（一）上訴人甲○○確係本件十三筆債務之借款人，緣兩造係表兄弟關係，系爭借款
      之前，上訴人甲○○前已曾向其借款，皆有借有還，上訴人乙○○才願再為借
      款，因此上訴人甲○○確為借款人無訛。
（二）上訴人甲○○向其借款時，皆會開立支票為資保證，僅偶因本人支票用完未再
      申請前，始會開立其公司支票作保證票，此由系爭十三張支票大部分為上訴人
      甲○○支票，且由開票順序觀之前後皆由上訴人甲○○所簽發支票，足證借款
      人確為上訴人甲○○。雖其中有開立經由上訴人甲○○配偶為公司負責人之伊
      聖公司支票，惟僅係基於保證人地位為之。原審對此不察，而誤認伊聖公司為
      借款人，顯屬違誤。
（三）以上訴人甲○○配偶為公司負責人之伊聖公司，設於台北縣新莊市，而上訴人
      乙○○乃居住於雲林縣水林鄉，南北相隔，並不知其經營情形，亦不知其借款
      用途，衡情焉肯借款於該公司。實因上訴人甲○○係上訴人乙○○之表弟，才
      借款予上訴人甲○○個人，僅偶因其票據用完尚未申請時，才拿伊聖公司票據
      以為保證而已，上訴人甲○○確為借款人無訛。
（四）又上訴人人甲○○借款時皆有以電話告知，且於七十五年及八十四年五月二十
      日分別償還部分利息共十七萬元；足證上訴人甲○○確係借款人。至證人余玉
      枝係上訴人人甲○○之胞姐，其證稱：當時公司沒有支票，故用被告（即甲○
      ○）個人的票云云，顯屬偏頗，不足採信。
  三、證據：除援用於原審所提之證據外，補提伊聖公司之設立登記簿影本一份為證
      。
      理      由
一、本件上訴人即原告（以下簡稱上訴人）乙○○起訴主張：上訴人即被告（以下簡
    稱上訴人）甲○○先後向其借款十三筆，共計二百六十二萬五千元，並經上訴人
    甲○○開立十三張支票交予上訴人乙○○收執；其中二筆借款由上訴人甲○○胞
    姊余玉枝先行取回，並留有簽收收據一張，言明先取回支票後再以現金清償；詎
    上訴人甲○○取回支票後，連同另十一筆借款皆拒絕付款。另上訴人乙○○所提
    出之借款憑證，雖其中編號八至十三號支票上之發票人簽章為伊聖公司，而無上
    訴人甲○○之簽章，但上訴人甲○○是伊聖公司之股東，該公司負責人是上訴人
    甲○○之配偶范秀鑾，且上訴人甲○○於借款時聲稱向伊之借款由其負責。嗣上
    開借款到期後，履經上訴人乙○○催討，上訴人甲○○僅分別於七十五年及八十
    四年五月二十日償還部分利息一十七萬元，目前尚積欠本金二百六十二萬五千元
    及如附表所示之利息未清償，上訴人甲○○自應負清償責任。爰本於消費借貸契
    約之借款返還請求權之法律關係，求為判命上訴人甲○○應給付上訴人乙○○二
    百六十二萬五千元，及自如附表所示之日起至清償日止按年息百分之五計算之遲
    延利息判決等語（原審判決上訴人甲○○應給付上訴人乙○○一百四十一萬零一
    百元，及自八十九年五月二十四日起至清償日止，按年息百分之五計算之利息，
    而駁回上訴人乙○○其餘之訴；茲上訴人甲○○就其敗訴部分，而上訴人乙○○
    則僅就請求如附表編號六至十號所示之借款及遲延利息敗訴部分﹝即一百四十一
    萬零一百元部分自七十五年九月十日至八十九年五月二十三日按年息百分之五計
    算之遲延利息敗訴部分除外﹞分別提起上訴）。
二、上訴人甲○○則以：支票為無因證券，支票債權人就其取得支票之原因固不負證
    明之責任，然執票人既主張支票係發票人向其借款而簽發交付以為清償方法，則
    於發票人抗辯未受借款時，則消費借貸並未成立；亦即就借款已交付之事實，即
    應由執票人負舉證責任。上訴人甲○○既否認有向上訴人乙○○借款之事實，且
    證人余玉枝於原審及鈞院審理時均證稱借款人係伊聖公司，且錢亦交付伊聖公司
    。因此上訴人乙○○主張係上訴人甲○○向其借款，即應負舉證之責；惟上訴人
    乙○○並未提出證據證明有交付借款予上訴人甲○○之事實。又訴外人余玉枝向
    上訴人乙○○收取款項時，乃係向上訴人乙○○表明係伊聖公司要借款，且持伊
    聖公司開立之票據作為借貸關係之證明；因之借貸關係即僅成立在伊聖公司與上
    訴人乙○○間，而與上訴人甲○○無涉；況上訴人乙○○亦無法證明係上訴人甲
    ○○向其借款；故原審判決認上訴人甲○○於原審之請求無理由，而駁回其於原
    審之起訴部分應無違誤等語，資為抗辯。
三、按當事人互相表示意思一致者，無論其為明示或默示，契約即為成立；而解釋意
    思表示，應探求當事人之真意，不得拘泥於所用之辭句；又消費借貸，因金錢或
    其他代替物之交付，而生效力；且借用人應於約定期限內，返還與借用物種類、
    品質、數量相同之物；另債權人基於債之關係，得向債務人請求給付；而給付有
    確定期限者，債務人自期限屆滿時起，負遲延責任；給付無確定期限者，債務人
    於債權人得請求給付時，經其催告而未為給付，自受催告時起，負遲延責任，其
    經債權人起訴，或依督促程序送達支付命令者，與催告有同一之效力；且以支付
    金錢為標的者，債權人得請求依法定利率計算之遲延利息；至當事人主張有利於
    己之事實者，就其事實有舉證之責任；民法第一百五十三條第一項、第九十八條
    、第四百七十五條、第四百七十八條前段、第一百九十九條、第二百二十九條第
    一項、二項、第二百三十一條第一項及民事訴訟法第二百七十七條分別定有明文
    。次按解釋當事人之契約，應以當事人立約當時之真意為準，而真意何在，又應
    以過去事實及其他一切證據資料為斷定之標準，不能拘泥文字致失真意；另契約
    成立後，債務人有依契約內容而為履行之義務；又主張常態事實者，就其事實無
    庸舉證，主張變態事者，應就變態事實負舉證義務，此為舉證責任分擔原則。再
    者，原告（即本件之上訴人乙○○）對於自己主張之事實（即起訴事實）已盡證
    明之責後，被告（即本件之上訴人甲○○）對其主張於抗辯之事實，並無確實證
    明方法或僅以空言爭執者，當然認定其抗辯事實之非真正，而應為被告不利益之
    裁判；另主張法律關係存在之當事人，僅須就該法律關係發生所須具備之特別要
    件，負舉證之責任，至於他造主張有利於己之事實，應由他造舉證證明。換言之
    ，原告（即上訴人乙○○）就其所主張請求權發生原因之事實，固有舉證之責任
    ，若被告（即上訴人甲○○）自認此項事實而主張該請求權已因清償、抵銷或其
    他原因等而消滅，則此清償、抵銷或其他原因等之事實，應由被告（即上訴人甲
    ○○）負舉證之責任（最高法院十八年度上字第一六七九、二八五五號、同院二
    十八年度上字第一九二○號、同院三十九年度台上字第一○五三號、同院四十八
    年度台上字第八八七號及同院五十二年度台上字第五一八號判例參照）。
四、查上訴人乙○○主張上訴人甲○○先後經由其胞姊余玉枝向其借款十三筆，共計
    二百六十二萬五千元，並經上訴人甲○○開立如附表所示之十三張支票交予上訴
    人乙○○收執；詎上訴人甲○○取回支票後，於前揭借款到期後，履經上訴人乙
    ○○催討，除分別於七十五年及八十四年五月二十日償還部分利息一十七萬元外
    ，連同另十一筆借款迄今均仍未清償或兌現之事實，已據上訴人乙○○於原審及
    本院審理時陳述在卷，並有其所提出之系爭支票影本共十一張附卷可憑（原審卷
    第九至十、十二至十四頁）；再參諸上訴人甲○○對於其確有經由其胞姊余玉枝
    上訴人乙○○借款，且前揭如附表所示之十三張支票係真正，並係為向上訴人乙
    ○○借款所交付之事實亦不爭執以觀，自屬真實。
五、另上訴人乙○○主張上訴人甲○○先後向其所借總計金額為二百六十二萬五千元
    之十三筆借款，，除由上訴人甲○○開立十三張支票交予上訴人乙○○收執外；
    其中二筆借款即如附表編號六至七號支票二紙已由上訴人甲○○胞姊余玉枝先行
    取回，並留有簽收收據一張，言明先取回支票後再以現金清償；且因兩造係表兄
    弟關係，於系爭借款之前，上訴人甲○○前已曾向其借款，皆有借有還，上訴人
    乙○○才願再借款予上訴人甲○○，因此上訴人甲○○確為本件十三筆債務之借
    款人之事實，亦據上訴人乙○○於原審及本院審理時陳述在卷，並有其所提出之
    前揭系爭支票影本共十一張及由余玉枝簽收之收據影本一張（原審卷第十一頁）
    附卷可參；再參諸上訴人甲○○對於向上訴人乙○○借取系爭借款之前，已曾向
    其借款過，同時皆有借有還；另系爭借款到期後，履經上訴人乙○○催討，其確
    有分別於七十五年及八十四年五月二十日償還部分利息共十七萬元乙情亦不爭執
    以察，自亦屬真實。至上訴人甲○○雖為前揭情詞之抗辯，惟此非僅為上訴人乙
    ○○所堅決否認，且查：
（一）上訴人甲○○確有先後委由其胞姊即訴外人余玉枝代向上訴人乙○○借款，共
      計十三筆，借款總金額為二百六十二萬五千元；且訴外人余玉枝於每次代向上
      訴人乙○○借款時，均交付如附表所示之支票一紙予上訴人乙○○資為將來清
      償借款之用，而上訴人乙○○則將每次借款之金錢均交與訴外人余玉枝轉交上
      訴人甲○○之事實，已據上訴人乙○○於原審及本院審理時陳述在卷，並有其
      所提出之前揭系爭支票影本共十一張及由余玉枝簽收之收據影本一張在卷可憑
      ；而證人即訴外人余玉枝於原審及本院準備程序時作證時亦分別證述：其確有
      代向上訴人乙○○借款，且每次借款時，均交付如附表所示之支票一紙予上訴
      人乙○○資為償借款之用，而上訴人乙○○則將每次借款之金錢均交與其轉交
      等語無訛在卷（原審卷第四十頁，本院卷第四十五至四十六頁）；另上訴人甲
      ○○對於確有經由其胞姊余玉枝上訴人乙○○借款，且前揭如附表所示之十三
      張支票係真正，並為向上訴人乙○○借款所交付等情亦不爭執，已如前述；自
      屬真實。因之上訴人乙○○主張訴外人余玉枝代上訴人甲○○向其借款，而其
      確已將每次借款之金錢交與訴外人余玉枝轉交等語，尚應虛妄，應堪採信。則
      徵諸委任他人為法律行為，同時授與他人以代理權者，受任人所為之意思表示
      直接對於委任人發生效力；且金錢借貸契約，固屬要物契約，惟消費借貸契約
      之訂立，法律上並無應以書面為之之規定，民法第三條第一項所謂依法律之規
      定有使用文字之必要者，即不包含消費借貸契約之訂立在內；亦即契約固須當
      事人互相表示意思一致始能成立，但所謂互相表示意思一致，並不限於當事人
      間直接為之，其由第三人代為或媒介而將各方互為之意思表示從中傳達因而獲
      致意思表示之一致者，仍不得謂契約並未成立以察（最高法院五十二年度台上
      字第二九○八號、六十一年度台上字第二一七七號及六十八年度台上字第一五
      ○四號判例參照）；應認本件金錢消費借貸契約確已生效力。至訴外人余玉枝
      將上訴人乙○○所交付之現金匯交予何人，按債務債權之主體，應以締結契約
      之當事人為準，故凡以自己名義與人結約為債務之負擔者，即對於債權人當然
      負契約上當事人應有之責任，至其實際享用債權金額之為何人，原非所問（最
      高法院十八年度上字第一六○九號判例參照），自不影響已成立生效之消費借
      貸關係，殆無疑義。
（二）經本院核閱上訴人乙○○所提出且為上訴人甲○○所不爭執如附表所示編號一
      、三及十一至十三支票共五張以觀，該票據上所載之發票人均為上訴人甲○○
      （見原審卷第十九至二十頁）；至於如附表所示編號二及四之支票共二張，雖
      未據上訴人乙○○提出，惟其已陳稱：其中二筆借款由上訴人甲○○胞姊余玉
      枝先行取回，並留有簽收收據一張，言明先取回支票後再以現金清償等語在卷
      ，且上訴人甲○○及證人余玉枝對於該簽收收據之內容亦不爭執；另經本院核
      閱上訴人乙○○所提出之前揭簽收收據之內容，其上係記載：「茲收回甲○○
      簽發支票臺灣中小企業銀行新莊分行，號碼 AB0000000、金額貳拾萬元，AB00
      00000、金額貳拾伍萬陸仟元， ‧‧等二張退票」等語；並未另為確切載明：
      「因已清償債務、故收回支票」等同義文字；再參以前揭以上訴人甲○○為發
      票人之系爭支票，其上均無伊聖公司或該公司負責人即上訴人甲○○之配偶范
      秀鑾之背書以察；上訴人乙○○主張系爭支票係上訴人甲○○因向其借款，故
      由其簽發交由余玉枝轉交資為清償借款之用等語，亦非虛妄，而堪採信。否則
      ，該等借款若係伊聖公司向上訴人乙○○所借者，上訴人甲○○既僅為該公司
      之股東，且非負責人，衡情豈願以自己名義之支票供伊聖公司借款之用，甚至
      於亦未要求伊聖公司或該公司負責人於支票背書，而不虞將來須負擔發票人責
      任風險之理？顯與常理有違。況若確如其所言，係伊聖公司所借款者，則為何
      向上訴人乙○○借款所提出之系爭支票，竟然以上訴人甲○○為發票人者較以
      伊聖公司為發票人者為多，且由伊聖公司簽發之支票日期卻均介於系爭十三張
      支票日期中間之理？此外，上訴人甲○○又無法提出其他確切之證據以實其說
      ，基於主張法律關係存在之當事人，僅須就該法律關係發生所須具備之特別要
      件，負舉證之責任；至於他造主張有利於己之事實，則應由他造舉證證明之法
      理（最高法院四十八年度台上字第八八七號判例參照），上訴人甲○○辯稱：
      前揭支票是伊聖公司要借款時，因正好支票用完，才用我的抵付云云，顯與事
      理有違，並與事實不符，自不足採。
（三）又上訴人乙○○所提出且為上訴人甲○○所不爭執如附表所示編號五至十之支
      票共六張，經本院核閱票據上所載，固然係由伊聖公司發票人，並蓋有「伊聖
      公司」及該公司負責人「范秀鑾」之印文，且無上訴人甲○○之背書（見原審
      卷第十二至十四頁）；惟上訴人乙○○於於原審及本院審理時均一致陳稱：緣
      兩造係表兄弟關係，在系爭借款之前，上訴人甲○○前已曾向其借款，皆有借
      有還，其才願再為借款，僅偶因其票據用完尚未申請時，才拿伊聖公司票據以
      為保證而已等語在卷（原審卷第四十一頁，本院卷第三十一至三十二頁）；另
      以上訴人甲○○配偶范秀鑾為公司負責人之伊聖公司，係設於台北縣新莊市，
      而上訴人乙○○乃居住於雲林縣水林鄉，有上訴人乙○○所提出之伊聖公司之
      設立登記簿及戶籍謄本（以上均為影本）各一份在卷可參（原審卷第十六至十
      七頁）；其間南北相隔，衡情上訴人乙○○於不知該公司經營情形，亦不知其
      借款用途之情況下，豈肯借款予伊聖公司之理。再者，按解釋當事人之契約，
      應以當事人立約當時之真意為準，而真意何在，又應以過去事實及其他一切證
      據資料為斷定之標準，不能拘泥文字致失真意；則參以系爭支票十三張，其中
      以上訴人甲○○為發票人者竟較以伊聖公司為發票人者為多，且由伊聖公司簽
      發支票之票載日期均介於以上訴人甲○○為發票人之票載日期期間中間，同時
      票載日期同為七十四年七月二十八日者共有二張，且其中發票人各為上訴人甲
      ○○及伊聖公司，並自此時起始為以伊聖公司為發票人之支票向上訴人乙○○
      借款；而上訴人甲○○對於確曾分別於七十五年及八十四年五月二十日償還部
      分利息一十七萬元亦不爭執以觀；顯然上訴人乙○○主張實因上訴人甲○○係
      其表弟，才借款予上訴人甲○○個人，僅偶因其票據用完尚未申請時，才拿伊
      聖公司票據以為保證等語，自符常理，且與事實相符，而堪採信。另兩造間確
      已成立生效金錢消費借貸關係，而上訴人乙○○於每次借款均將所借之借款交
      與訴外人余玉枝代為轉交，且上訴人甲○○對於確有經由其胞姊余玉枝向上訴
      人乙○○借款，且前揭如附表所示之十三張支票係真正，並為向上訴人乙○○
      借款所交付等情亦不爭執，已如前述；則上訴人乙○○此部分本於借貸關係請
      求上訴人甲○○返還借款，自於法有據。
（四）另本件如附表所示之系爭支票上票載日期之記載，究其法律性質應認僅係法定
      付款提示期間計算之依據，非可逕認定為兩造約定清償期限，且上訴人乙○○
      對於兩造間確有約定清償期日之事實，亦無法提出其他確切之證據以實其說，
      自應認為兩造間之消費借貸關係未約定返還期限；則揆諸民法第二百二十九條
      第二項之規定：給付無確定期限者，債務人於債權人得請求給付時，經其催告
      而未為給付，自受催告時起，負遲延責任，其經債權人起訴，或依督促程序送
      達支付命令者，與催告有同一之效力；應以自上訴人甲○○收受本件起訴狀繕
      本之翌日即八十九年五月二十四日始負遲延之責任，應堪認定；從而上訴人乙
      ○○得請求之法定遲延利息應自八十九年五月二十四日起計算，亦即於此範圍
      內之請求，尚於法有據；至逾此部分之請求，則於法無據。另上訴人乙○○已
      受償之利息十七萬元部分，係依對發票人（即上訴人甲○○）得行使追索權時
      ，依票據法第一百三十三條規定，行使票據法第二十二條第四項之利益償還權
      請求權之法定利息，自不生與上揭借款本金及法定遲延利息相互抵扣之問題，
      附此敘明。
（五）至於證人余玉枝於原審及本院準備程序時所為之證述內容（原審卷第四十至四
      十一頁，本院卷第四十五至四十八頁），姑不論因其係上訴人甲○○之胞姊，
      礙於親情難免偏頗，且又與本院前揭所認定之事實不符，已不足採；且其於原
      審作證時均未提及係上訴人甲○○之配偶范秀鑾託其代為調借，並由范女將系
      爭支票郵寄給她；嗣至本院準備程序時始改口稱：「是范秀鑾寄給我的（指系
      爭十三張支票）」（本院卷第四十七頁）云云，況其於原審復證稱：因距今約
      有十幾年，其不復記憶等語（原審卷第四十頁），竟對於己稱親歷事實之證述
      先後互必一致，且相矛盾，再參以證人即上訴人甲○○之母（亦為伊聖公司之
      股東）余謝金於原審則證述：其對伊聖公司缺錢透過余玉枝向原告借錢之事均
      不知道等情以察（原審卷第四十二頁）；自尚不能採為有利於上訴人甲○○之
      認定。
（六）再者，上訴人甲○○雖又辯稱：支票為無因證券，其既否認有向上訴人乙○○
      借款，則上訴人乙○○主張係其向之借款，即應負舉證之責云云。惟按本院已
      認定兩造間確已成立生效金錢消費借貸關係，而上訴人乙○○於每次借款均將
      所借之借款交與訴外人余玉枝代為轉交，且上訴人甲○○對於確有經由其胞姊
      余玉枝向上訴人乙○○借款，且前揭如附表所示之十三張支票係真正，並為向
      上訴人乙○○借款所交付等情亦不爭執，已如前述；可見上訴人甲○○之前揭
      辯稱，已不足採。況支票為無因證券，係指執票人若請求給付票款時，基於「
      票據無因性」，其就支票作成前之債務關係，無庸證明其原因者而言；至該支
      票本身是否真實，即是否為發票人所作成，即應由支票債權人負證明之責，此
      觀民事訴訟法第二百七十七條規定之法理至明（最高法院五十年度台上字第一
      六五九號判例參照）；換言之，此係針對執票人請求給付票款時所能適用主張
      者。而本件上訴人乙○○係本於消費借貸契約之借款返還請求權之法律關係，
      起訴請求上訴人甲○○應返還借款，同時兩造間確已成立生效金錢消費借貸關
      係；因此上訴人甲○○之前揭辯稱，亦不能採為有利於其之認定。
六、綜上所述，本件上訴人乙○○主張：上訴人甲○○先後向其借款十三筆，共計二
    百六十二萬五千元，並經上訴人甲○○開立十三張支票交予上訴人乙○○收執；
    其中如附表所示編號二及四之支票雖由訴外人余玉枝先行取回，惟留有簽收收據
    一張，言明先取回支票後再以現金清償；詎上訴人甲○○取回支票後，連同另十
    一筆借款，於借款到期後，履經上訴人乙○○催討，上訴人甲○○僅償還部分利
    息十七萬元，目前尚積欠本金二百六十二萬五千元未清償，上訴人甲○○自應負
    清償責任。爰本於消費借貸契約之借款返還請求權之法律關係，得向上訴人甲○
    ○請求給付之金額於二百六十二萬五千元，及自本件起訴狀繕本送達之翌日即八
    十九年五月二十四日起至清償日止，按年息百分之五計算之法定遲延利息範圍內
    ，為有理由，應予准許。至上訴人乙○○逾此部分之請求（即自七十五年九月十
    日起至八十九年五月二十三日止，按年息百分之五計算之遲延利息部分），為無
    理由，應予駁回；其此部分假執行之聲請亦失所附麗，應併予駁回。原審僅判命
    上訴人甲○○應給付上訴人乙○○一百四十一萬零一百元，及自八十九年五月二
    十四日起至清償日止，按年息百分之五計算之利息法定遲延利息，並依兩造之聲
    請分別酌定相當之擔保金額為准免假執行之宣告，於法並無違誤，上訴人甲○○
    就其敗訴部分上訴意旨指摘原判決此部分不當，求予廢棄改判，駁回上訴人乙○
    ○在第一審之訴及假執行之聲請，核無理由，應予駁回。又上訴人甲○○既應給
    付二百六十二萬五千元，惟原審僅命給付一百四十一萬零一百元，則就其差額一
    百二十一萬四千九百元（即 0000000－0000000＝0000000）及自本件起訴狀繕本
    送達之翌日即八十九年五月二十四日起至清償日止，按年息百分之五計算之法定
    遲延利息部分，上訴人乙○○上訴意旨指摘原判決此駁回其其餘部分之請求在該
    差額之範圍內求予廢棄，非無理由，應由本院將此部分廢棄改判如主文第二項所
    示，並依上訴人乙○○之聲請酌定相當之擔保金額後為准予假執行之宣告。至原
    審駁回上訴人乙○○請求自七十五年九月十日起至八十九年五月二十三日止，按
    年息百分之五計算之遲延利息及假執行之聲請部分，則無不合；上訴人乙○○上
    訴意旨指摘原判決此部分不當，非有理由，應予駁回。
七、又本件待證事實已臻明確，兩造其餘攻擊防禦方法及舉證，對判決之結果已不生
    影響，爰不一一詳為審酌，附此敘明。
八、據上論結，本件上訴人乙○○之上訴為一部有理由，一部無理由，上訴人甲○○
    之上訴為無理由，依民事訴訟法第四百五十條、第四百四十九條第一項、第七十
    九條但書、第七十八條、第四百六十三條、第三百九十條第二項判決如主文。
中      華      民      國    九十      年      三      月     二十     日
                                    臺灣高等法院臺南分院民事第四庭
~B1審判長法官  王    惠    一
~B2      法官  蘇    清    恭
~B3      法官  張    世    展
右為正本係照原本作成。
如對本判決上訴，須於判決送達後廿日內向本院提出上訴狀，未表明上訴理由者，應
於上訴後廿日內，向本院提出理由書。
中      華      民      國    九十      年      三      月     二十二   日
                                        法院書記官  廖    英    琇


司法院資訊處製作；財團法人民間司法改革基金會備份。
